【裁判字號】    98,訴,84
【裁判日期】    981105
【裁判案由】    清償債務
【裁判全文】
臺灣雲林地方法院民事判決                98年度訴字第84號
原      告  雲林縣斗六市農會
法定代理人  林豐儀
訴      訟
共同代理人  辛○○
            吳聰億律師
上  一  複
代  理  人  蔡金保律師
被      告  甲○○
            己○○○○○○
                        2樓
            庚○○○○○○
            丙○○（受監護宣告.
兼上一人
法定代理人  丁○○
上五人共同
訴訟代理人  陳中堅律師
被      告  乙○○
上列當事人間請求消償債務事件，本院於民國98年10月22日言詞
辯論終結，判決如下：
    主  文
被告等人應於繼承被繼承人吳王謹之遺產範圍內連帶給付原告新
台幣佰玖拾柒萬仟零肆拾伍元，及自民國八十九年十一月三
十日起至清償日止，按年息百分之八．七五計算之利息，並上開
期日按上開利率百分之十計算，及自民國八十九年十一月三十一
日起至清償日止，按上開利率百分之二十計算之違約金。
原告其餘之訴駁回。
訴訟費用新台幣四萬零四百零二元，其中新台幣四百零二元由原
告負擔，餘新台幣四萬元由被告等於被繼承人吳王謹之遺產範圍
內連帶負擔。
本判決於原告以新台幣壹佰拾貳萬伍仟元供擔保後，得假執行
。
原告其餘假執行之聲請駁回。
    事實及理由
甲、程序方面：
一、按訴訟標的對於共同訴訟之各人必須合一確定者，適用下列
    各款之規定：一共同訴訟人中一人之行為有利益於共同訴訟
    人者，其效力及於全體；不利益者，對於全體不生效力。二
    他造對於共同訴訟人中一人之行為，其效力及於全體。三共
    同訴訟人中之一人生有訴訟當然停止或裁定停止之原因者，
    其當然停止或裁定停止之效力及於全體。民事訴訟法第56條
    定有明文。
二、本件原告本於繼承及連帶保證之法律關係，向本院聲請對被
    告等人核發支付命令，經被告甲○○、己○○○○○○、庚○○○○○○等3 人，以連帶保證關係是否有效成立尚有疑
    議，而提出異議。因被告等人為該連帶保證義務之共同繼承
    人，有合一確定之必要，且對於支付命令提出異議，為有利
    益於共同繼承人之其餘共同被告，因此，其異議之效力，依
    上開規定意旨，應及於其餘共同被告，其餘共同被告應視為
    亦已提出異議，核先敘明。
三、本件被告乙○○未於言詞辯論期日到場，核無民事訴訟法第
    386 條所列各款情形，應依原告之聲請，由其一造辯論而為
    判決。
乙、兩造之主張:
一、原告方面：
（一）本件債務人戊○○於民國（下同）76年12月31日邀被繼承
      人吳王謹為連帶保證人，向原告借款新台幣（下同）400
      萬元（下稱系爭借款），期限至86年12月31日屆期，利息
      按年利率8.75% 計算，逾期清償在6 個月以內者，按上開
      利率10% ，逾6 個月以上者，按上開利率20% 計付違約金
      。詎該借款到期，尚餘本金3,973,045 元未獲清償，而連
      帶保證人吳王謹業於87年1 月12日死亡，被告等人為吳王
      謹之繼承人或代位繼承人，均未向法院聲明拋棄繼承，故
      應負連帶保證責任，唯經原告屢向被告等人催討，均置之
      不理，為此提起本件訴訟。
（二）對被告抗辯之陳述:
  1 、原告於系爭借款放款帳卡上面所載「延至89.12.31日」等
      語，並非同意借款人延期清償的意思。如果原告同意延期
      清償，一定要往上簽核，然後由借款人跟保證人簽延期的
      文件，並更改電腦檔案如清償日期等之相關資料，然原告
      的電腦檔案資料並沒有變更; 且依本件帳款資料所示，從
      逾期開始就有催收的紀錄，而系爭借款屆期後，借款人雖
      仍有清償利息，然原告所收的錢，都是放在預收款項目，
      可從該帳款資料是由下往上登記，每一期收多少，預以將
      來追討時才予以沖償，經沖償結果其利息係清償至89年5
      月30日止，因而請求被告給付自89年5 月31日起至清償日
      止之利息、違約金。如果原告有同意借款人延期清償的話
      ，所收到的錢應該會放在利息、本金部分，一直收到要催
      討的時候或是轉催收的時候，才一併轉到應收款才是。但
      本件顯然不是。至於上開帳款資料上所載之日期，應係借
      款人要求暫緩追討之日期。
  2 、另系爭借款利息，於該擔保放款借據上係載為「按原告基
      本放款利率6.75% 按月計付，並同意於原告調整基本放款
      利率時隨同調整」，而原告請求被告給付利息之利率，係
      以原告請求被告應給付利息之日，按原告之基本放款利率
      計算之利息、違約金，此係金融界之通常計息方式，並無
      超過兩造所約定之利率。
  3 、又系爭借款債權，經原告於94年4 月7 日向法院聲請裁定
      准予拍賣抵押物，經法院裁定准許後，於94年11月30日向
      法院聲請強制執行，因此，自94年4 月7 日原告向法院為
      聲請裁定拍賣抵押物之日起，回溯5 年內之利息，並未罹
      於時效而消滅，而原告請求被告自89年5 月31日起計付利
      息及違約金，並未超過上開期間，故原告之請求為有理由
      等語。
（三）並聲明:
  1、 被告等人應於繼承被繼承人吳王謹之遺產範圍內連帶給付
      原告3,973,045 元，及自89年5 月31日起至清償日止，按
      年息8.75% 計算之利息，並自上開期日起至清償日止，逾
      期在六個月以內者，按上開利率10% ，逾期六個月以外者
      ，按上開利率20% 計算之違約金。
  2、 訴訟費用由被告等於被繼承人吳王謹之遺產範圍內連帶負
      擔。
  3、 原告願供擔保，請准宣告假執行。
二、被告方面：
（一）被告乙○○部分:
      被告乙○○未於言詞辯論期日到場，亦未提出書狀作何聲
      明或陳述。
（二）其餘被告部分:
  1 、被告對於主債務人戊○○有以吳王謹為連帶保證人，向原
      告借用系爭借款，與連帶保證人吳王謹業於87年1 月12日
      死亡，而被告丙○○、乙○○及丁○○為吳王謹之孫、被
      告甲○○、吳宣瑩及吳婕妤為吳王謹之曾孫，均繼承或代
      位繼承吳王謹之連帶保證義務，及原告就擔保系爭借款之
      抵押權，曾於94年4 月7 日向法院聲請裁定准予拍賣抵押
      物，經法院裁定准許後，於94年11月30日向法院聲請強制
      執行等情不爭執。
  2 、惟系爭借款之約定清償日期為86年12月31日，而原告於系
      爭借款放款帳卡上面載有「延至89年12月31日」等語，顯
      見系爭借款經原告同意延期清償，然連帶保證人吳王謹於
      87年1 月12日死亡，距上開清償日期僅隔10日餘，其當時
      應已病危而無意識能力，無法就系爭借款之延期清償為同
      意。原告既未經連帶保證人之同意，即同意主債務人延期
      清償，則連帶保證人當不再負連帶保證責任。
  3 、且依原告提出之系爭借款擔保放款借據所載，系爭借款之
      利息為6.75% ，而原告請求按8.75% 計算利息，顯然已經
      超過原約定之利息，就超過部分之請求，為無理由。況且
      ，近年來的基本放款利率都下降，原告請求的利息計算方
      式，亦不合理。
  4 、又利息之請求權消滅時效為5 年，而原告於系爭借款期限
      屆至後，遲至94年11月30日，始向法院聲請拍賣抵押物強
      制執行，則自該日起回溯5 年以外之利息，應已罹於時效
      而消滅等語，資為抗辯。
  5 、並聲明：請求判決駁回原告之訴及其假執行之聲請，訴訟
      費用由原告負擔。
丙、兩造所不爭執及爭執之事實:
一、不爭執之事實：
（一）主債務人戊○○有以吳王謹為連帶保證人，向原告借用系
      爭借款，並約定清償日期為86年12月31日，惟屆期後未獲
      清償，尚餘本金3,973,045 元及自89年5 月31日起之利息
      。
（二）原告於系爭借款放款帳卡上面載有「延至89.12.31」等語
      。
（三）連帶保證人吳王謹於87年1 月12日死亡，被告丙○○、乙○○及丁○○為吳王謹之孫，被告甲○○、吳宣瑩及吳婕
      妤為吳王謹之曾孫，均繼承或代位繼承吳王謹之連帶保證
      義務。
（四）原告就擔保系爭借款之抵押權，曾於94年4 月7 日向本院
      聲請裁定准予拍賣抵押物，經本院裁定准許後，並於94年
      11月30日，向本院聲請強制執行拍賣抵押物。
二、爭執事項：
（一）原告就系爭借款有無同意主債務人戊○○延期至89年12月
      31日清償？
（二）原告如有同意主債務人戊○○延期清償系爭借款的話，其
      遲延清償有無徵得連帶保證人吳王謹之同意？連帶保證人
      吳王謹於系爭借款原清償期屆至時（86年12月底），是否
      已病危而無意識能力，因而無法同意系爭借款之延期清償
      ？
（三）原告請求被告給付以年息8.75% 計算之利息，有無違反兩
      造就系爭借款契約之約定?
（四）系爭借款利息自94年11月30日（原告向法院聲請拍賣抵押
      物強制執行之日）起回溯5 年以外之部分，是否已罹於時
      效而消滅?
丁、得心證之理由：
一、原告農會就系爭借款有無同意主債務人戊○○延期至89年12
    月31日清償？經查:
（一）系爭借款放款帳卡上面雖載有「延至89.12.31」等語（卷
      第22頁），然原告主張系爭借款未經原告依一般貸款作業
      流程往上簽核，並由借款人跟保證人簽延期文件，及更改
      電腦檔案之清償日期等相關資料等情，為被告所不爭執，
      並有原告提出之系爭放款內容查詢表載明在卷可按（卷第
      45頁），核與一般金融業者同意延期清償之作業流程不符
      。
（二）且原告主張系爭借款屆清償期後，即經原告自86年3 月1
      日起陸續向借款人催收; 而借款人雖有陸續交付款項給原
      告至89年5 月30日之事實，然均經原告將所收款項，記在
      預收款項目下等情，亦有該放款帳卡第1 、2 頁載明在卷
      可參（卷第22、98頁），足信屬實，核與一般未屆清償期
      之借款，將借款人償還之金額記載於本金、利息項下之情
      節不符。
（三）因此，原告主張系爭款項未經原告同意延期清償，上開放
      款帳卡上所載「延至89.12.31」等語，應係原告向被告催
      收後，應借款人之要求暫緩追討之日期，足以採信。被告
      抗辯系爭借款經原告同意延期清償，尚無足採。
二、原告請求被告給付以年息8.75% 計算之利息，有無違反系爭
    借款契約之約定? 經查:
（一）系爭借款利息，於該擔保放款借據上係載為「按原告基本
      放款利率6.75% 按月計付，並同意於原告調整基本放款利
      率時隨同調整」等語，為被告所不否認，且有該擔保放款
      借據載明附支付命令卷可佐，可見系爭借款並非依固定利
      率計息，係隨原告之基本放款利率調整而調整。
（二）且系爭借款之約定清償日期為85年12月31日，亦為兩造所
      不爭執。而上開清償日期間，原告之基本放款利率為年息
      9.5%，亦有原告提出之放款利率變表附支付命卷可按。則
      系爭借款之最終應適用之利率，應為上開清償日期之原告
      基本放款利率即年息9.5%，應足確定。
（三）本件原告請求依年息8.75% 計算遲延利息，並未超過上開
      應適用之利率，依處分權原則，並無不可。被告抗辯該利
      率超過系爭借款契約所約定之利率云云，尚無可採。
三、系爭借款利息自94年11月30日（原告向法院聲請拍賣抵押物
    強制執行之日）起回溯5 年以外之部分，是否已罹於時效而
    消滅?
（一）按利息、紅利、租金、贍養費、退職金及其他一年或不及
      一年之定期給付債權，其各期給付請求權，因五年間不行
      使而消滅。又消滅時效，因左列事由而中斷：一請求。二
      承認。三起訴。左列事項，與起訴有同一效力：一依督促
      程序，聲請發支付命令。二聲請調解或提付仲裁。三申報
      和解債權或破產債權。四告知訴訟。五開始執行行為或聲
      請強制執行。民法第126 條及第129 條分別定有明文。因
      此，時效中斷之事由限於有請求、承認、起訴及與起訴有
      同一效力之事項等四種，均屬強行規定。又與起訴有同一
      效力之事項，既經法律為上開列舉規定，且明文規定「聲
      請強制執行」始與起訴有同一效力，則聲請裁定拍賣抵押
      物並非中斷時效之法定事由，應足認定。
（二）又系爭借款之抵押權，曾經原告於94年4 月7 日向本院聲
      請裁定准予拍賣抵押物，經本院裁定准許後，並於94年11
      月30日向本院聲請強制執行等情，為兩造所不爭執。則被
      告抗辯系爭借款利息自94年11月30日起回溯5 年（即89
      年11月30日）以外部分，已罹於時效而消滅，足以採信。
（三）另原告就系爭借款，於89年11月30日以前之利息債權既已
      罹於時效而消滅，則其於該期間之違約金債權，係屬同一
      性質之債權，亦當同因時效完成而消滅，故原告請求被告
      給付自89年5 月31日起至89年11月29日止，依上開利率10
      % 計算之違約金部分，亦因時效完成而消滅。
四、從而，原告本於連帶保證及繼承之法律關係，請求被告等人
    應於繼承被繼承人吳王謹之遺產範圍內連帶給付原告3,973,
    045 元，及自89年5 月31日起至清償日止，按年息8.75% 計
    算之利息，並自上開期日起至清償日止，逾期在六個月以內
    者，按上開利率10% ，逾期六個月以外者，按上開利率20%
    計付違約金。於原告請求上開金額，及自89年11月30日起至
    至清償日止，按年息8.75% 計算之利息，並上開期日按上開
    利率10% 計算，及自89年11月31日起至清償日止，按上開利
    率20% 計付違約金之範圍內，為有理由，應予准許。超過部
    分之請求，為無理由，應予駁回。
五、原告既未同意主債務人戊○○延期清償系爭借款，已如前述
    ，則關於爭點(二)之事項，應無審酌之必要，併此敘明。
戊、假執行之宣告：
    原告陳明願供擔保，請求宣告假執行，於原告勝訴部分，核
    無不合，爰酌定相當之擔保金額，予以准許。至於被告敗訴
    部分，其假執行之聲請，已失所附麗，應併予駁回。
己、結論：
    本件原告之訴為一部分有理由，一部無理由，依民事訴訟法
    第385 條第1 項前段、第79條、第85條第2 項、第390 條第
    2 項，判決如主文。
中    華    民    國    98    年    11    月    5     日
                  民事第二庭    法  官  黃一馨
以上正本係照原本作成
如對本判決上訴，須於判決送達後廿日內向本院提出上訴狀
中    華    民    國    98    年    11    月    5     日
                                書記官  曾玲玲


司法院資訊處製作；財團法人民間司法改革基金會備份。
